臺灣高等法院臺中分院民事判決　九十三年度上字第二七六號
　　　上　訴　人　乙○○
　　　被上訴人　　丙○○
右當事人間請求確認本票債權不存在事件，上訴人對於中華民國九十三年八月十一日
臺灣苗栗地方法院九十二年度訴字第四六五號第一審判決提起上訴，本院於九十三年
十二月十五日言詞辯論終結，判決如左：
  主    文
原判決廢棄。
被上訴人在第一審之訴駁回。
第一、二審訴訟費用由被上訴人負擔。
    事實及理由
壹、訴訟要旨：
一、被上訴人主張：被上訴人於民國（下同）九十二年八月三日夜間，應訴外人黃俊
　　彥（綽號Andy）之邀，陪同至訴外人蔡翔宇位於台中市○○○街七二號二樓住處
    聚賭，卻因不熟悉筒仔麻將之賭博方式，便未參與聚賭，嗣上訴人即以黃俊彥積
　　欠鉅額賭債，直指被上訴人係其搭擋，必須分擔清償賭債為由，旋即率眾包圍被
    上訴人，並要求簽發如原判決附表（下簡稱附表）所示之本票一紙（以下簡稱系
　　爭本票）為追償憑據。查被上訴人簽發系爭本票既係受上訴人脅迫所致，兩造間
　　並無任何消費借貸關係存在，故上訴人非出於善意且無對價關係而取得系爭本票
　　，並持之向原法院聲請本票裁定（原審九十二年度票字第七０四號、本院九十三
　　年度抗字第八八號），即有票據法第十三條之抗辯事由存在。又被上訴人曾以信
　　件向上訴人表示其不得主張系爭本票之權利。退步言之，即便上訴人確曾資助賭
　　金予被上訴人，已構成幫助賭博罪嫌，亦違反民法第七十一條、七十二條之規定
　　而無效，爰訴請判決確認上訴人持有被上訴人所簽發之系爭本票，其票據權利不
　　存在等詞。
三、上訴人則以：上訴人於前開時日應蔡翔宇之邀，共攜新台幣（下同）三百五十萬
    元現金至其台中市住所擔任金主，現場包括被上訴人計有二、三十名賭客聚賭，
    渠等若有資金需求，便借予現金賺取些許利息，自己並未參與賭博。而當日被上
    訴人與黃俊彥二人不但參與聚賭，且輪流作莊與其他賭客對賭，黃俊彥賭輸後便
    未參與賭博，而係被上訴人賭輸為求返本，共分三次單獨各向上訴人借得一百萬
    元，最後另商請上訴人墊付賭債三十萬元，共積欠上訴人三百三十萬元之消費借
    貸款，被上訴人為擔保債務於九十二年八月五日履行，遂出於自由之意識簽發系
    爭本票交付上訴人收執，並無受任何脅迫之情形。嗣逾期未獲清償，經多次催討
    ，被上訴人故意以書信表示會清償而一再拖延，上訴人始於九十二年九月二十四
    日才向原法院聲請系爭本票裁定。另被上訴人借錢後欲如何使用，則為其權利，
    此與民法強行規定無涉等語，資為抗辯，並求為判決駁回被上訴人之訴等語，資
    為抗辯。
貳、原法判決及上訴情形：
　　本件原審對於被上訴人之請求，判決被上訴人全部勝訴，上訴人全部聲明不服，
    求為廢棄原判決，並駁回被上訴人在第一審之訴。被上訴人則求為判決駁回上訴
    。
參、兩造不爭執事項（見原審卷第一九一頁）。
  (一)上訴人持有被上訴人所簽發之系爭本票，兩造為票據直接前後手關係。
  (二)系爭本票已經原法院九十二年度票字第七０四號准許強制執行。
  (三)被上訴人曾於上開時間至台中賭場，上訴人僅為現場金主，並未參與賭博。
肆、兩造爭執事項（見原審卷第一九一頁）：
  (一)被上訴人簽發系爭本票係受上訴人脅迫下所為？
　(二)兩造間有無消費借貸關係存在，上訴人有無交付三百三十萬元借款予被上訴人
　？若有，資助賭金給賭客賭博，是否違反民法第七十一條、第七十二條之規定？
  是否有民法第一百八十條第四款之適用？
伍、本院之判斷：
一、按因被詐欺或被脅迫而為意思表示者，表意人得撤銷其意思表示，民法第九十二
    條固有明文規定，惟主張被詐欺脅迫而為表示之當事人，應就此項事實負舉證之
    責任，有最高法院四十四年台上字第七五號判例可資參照。查被上訴人主張受上
    訴人及不詳之人脅迫而簽發系爭本票，既經上訴人所否認，則被上訴人自應就上
    訴人有脅迫之事實，負舉證之責。惟查，被上訴人非但未能舉證證明遭受上訴人
    脅迫之情形；反之，當時在賭埸之證人即蔡翔宇、甲○○、丁○○等到庭分別結
    證證稱，被上訴人於現場並未遭受強暴、脅迫及詐欺情勢等詞在卷（見原審卷第
    一六四頁；本審卷第七六、七七頁），是被上訴人主張簽發系爭本票係受上訴人
    脅迫下所為云云，要難採信。
二、又按票據固為無因證券，票據債務人不得以自己與發票人或執票人前手間所存抗
    辯事由對抗執票人，然發票人要非不得以自己與執票人間所存抗辯事由對抗執票
    人，此觀票據法第十三條上段規定自明。是票據執票人自認其執有票據之原因為
    消費借貸時，對其已交付借款事實，應負舉證責任（最高法院六十九年台上字第
    一一八四號、七十六年台上字第一五號判決參照）。查本件上訴人既抗辯被上訴
    人陸續向其借款三百三十萬元，而簽發系爭本票為憑等情，自應就兩造間確有消
    費借貸關係存在及已交付三百三十萬元借款予被上訴人之有利於己事實，負舉證
    責任。經查，被上訴人本人確曾於上開時、地，因賭博輪錢，而向在埸金主上訴
    人借貸三百三十萬元，並簽發系爭本票為憑，業經證人黃于哲、蔡翔宇、甲○○
    、丁○○分別結證明確。且黃于哲證稱：「．．．．，第二次與我朋友「丁○○
    」前往，．．．，在現場有看到有很多人，我有看到原告（按即被上訴人，下同
    ），因為當時他穿著西裝，因為當時我認識有一人ＡＮＤＹ，他帶原告前來，看
    起來就很奇怪，在場的人大約十幾個人，因為原告是ＡＮＤＹ帶來的朋友，在賭
    場內穿著西裝、卻穿球鞋，而且說話大舌，感覺怪怪，所以我看到原告輸錢後，
    就像被告（按即上訴人，下同）乙○○借錢，．．．，我有看到借款，．．．．
    ，只知道原告一直輸錢，所以向被告借錢，當時我手中還有賭局，原告曾一度當
    莊，但是沒有錢，所以先暫停一下，向被告借款，我有看到被告把錢交給原告，
    而且我有告訴被告不要隨便借錢給原告，因為不是與他很熟，．．．．」（見原
    審卷第一三五頁）；蔡翔宇證稱「（法官問有無看過原告向被告借錢？）有，．
    ．．．，但是同一次的賭博原告向被告借了兩、三次錢。我不知道借了多少錢，
    我之所以會特別留意，是因我本身是屋主，偶爾會插花下去玩一下，且原告當時
    是穿西裝來，在賭場是非常特別的情形，所以我會特別留意。．．（原訴代問證
    人是否有當場看到被告將錢交給原告？）有，因原告與ＡＮＤＹ兩人都有向被告
    借錢，所以我有看到兩人向被告拿錢。（原訴代問證人當時原告與ＡＮＤＹ是單
    純的賭客或輪流作莊？）都有，他們有當過莊。．．．（原訴代問證人他們通常
    現金會擺在桌上，你預估大約有多少錢？）我沒有辦法預估，我只看到一疊錢。
    （被訴代問證人是否有看到原告簽本票？）有，我看到時原告已經在寫本票了，
    旁邊也沒有任何作勢威逼的情形。」（見原審卷第一六三、一六四頁）；甲○○
    、丁○○則證稱：「（法官去年八月間晚上是否曾去蔡翔宇的住處？去做什麼？
    ）當夜我們二人都有去過，當場有人在賭博，甲○○有參與賭博，丁○○只有去
    找乙○○，賭的是「推筒仔」賭具賭錢，輪流作莊。（法官問當時丙○○有無到
    場？《提示丙○○本人照片》）我們去的時候，丙○○已經在場賭博了。後來丙
    ○○賭輸了，有向乙○○借錢，借了好幾次，且輸了很多錢，．．．。（法官問
    當時是借現金嗎？你們有親眼目睹嗎？現金當時是用什麼包裝？）是借現金，我
    們有看到乙○○身上有帶現金約一、二百萬，用手提包包揹著。（法官問你們有
    無看過這張本票？《提示系爭本票》）我們有看到，是丙○○當場簽的，．．．
    ．．．，我們只知道當天丙○○輸了很多錢。（法官問為何丙○○要簽本票？）
    因為他向乙○○借錢，所以簽發系爭本票。（法官問當夜丙○○是否曾遭強暴詐
    欺脅迫簽發系爭本票？）均稱沒有。（法官問當天晚上有無人設局騙丙○○輸錢
    ？）證人二人稱沒有。」（見本審卷第七五、七六頁）。按證據由法院自由判斷
    ，故證人之證言縱令先後未盡相符，但法院本於審理所得之心證，就其證言一部
    分認為確實可信予以採取，原非法所不許。申言之，證人之陳述有部分前後不符
    ，或相互間有所歧異時，究竟何者為可採，法院仍得本其自由心證予以斟酌，非
    謂一有不符或矛盾，即應認其全部均為不可採信，最高法院四十六年台上字第一
    一五五號、七十四年台上字第一五九九著有判例。查上開證人黃于哲、蔡翔宇、
    甲○○、丁○○等證詞，彼此縱稍有出入，然就被上訴人本人確曾於上開時、地
    ，因賭博輪錢，而向在埸金主上訴人借貸鉅款，並簽發系爭本票為憑之重要事實
    ，並無軒輊，自足採信。至被上訴人抗辯係「ＡＮＤＹ」賭輪而向上訴人借貸鉅
    款云云，查苟為「ＡＮＤＹ」賭輪而向上訴人借貸鉅款，何以「ＡＮＤＹ」不簽
    發系爭本票，反而由被上訴人簽發，顯與常情有違，且此經上訴人所否認，被上
    訴人又未能舉證以實其說，自不足取。綜上，足證確係被上訴人向上訴人借款而
    簽發系爭本票，要無所謂上訴人取得系爭本票係出於惡意或無對價關係。
三、又按民法第七十二條規定法律行為有背於公共秩序或善良風俗者無效，係指法律
    行為之標的而言。至法律行為之緣由或動機，若未表現於外而成為標的之一部者
    ，縱該緣由或動機有背於公共秩序或善良風俗，與法律行為之效力，尚不生影響
    （最高法院七十九年度台上字第一七一二號裁判參照）。又按按民法第一百八十
    條第四款規定，因不法原因而為給付者，不得請求返還。所謂不法原因係指給付
    之原因違反公共秩序或善良風俗而言，非謂凡違反強制或禁止規定之行為均屬之
    （最高法院八十一年度台上字第七四二號裁判參照）。查上訴人借貸現金供被上
    訴人賭博，其動機縱有不良，然就借貸之現金標的，並無背於公共秩序或善良風
    俗情勢，且其借貸法律關係，更無所謂違反法律強制規定，或不法原因之給付，
    是被上訴人抗辯，上訴人借貸行為，違反民法第七十一條、第七十二條之規定，
    應屬無效；或有民法第一百八十條第四款因不法之原因而為給付情形云云，顯有
    誤會。
陸、綜上所述，上訴人抗辯被上訴人於上開時地向上訴人借貸三百三十萬元，並簽發
    系爭本票為憑，自屬可信，被上訴人主張，均不足採。從而，被上訴人請求確認
    上訴人持有之系爭本票債權不存在，為無理由，不應准許。原審判如被上訴人請
    求，自有未洽。上訴意旨指摘原判決不當，求予廢棄改判，為有理由。自應由本
    院予以廢棄改判，如主文第二項所示。
柒、本件事證已臻明確，兩造其餘攻擊或防禦方法及所提證據，均與本院心證之形成
    及判決結果，不生影響，爰不一一再加以論述，併此明．
捌、據上論結，本件上訴為有理由，依民事訴訟法第四百五十條、第七十八條，判決
    如主文。
中　　　華　　　民　　　國　　九十三　　年　　 十二　　 月　　二十九　　日
~B1民事第六庭審判長法　官　吳火川
~B2　　　　　　　　法　官　饒鴻鵬
~B3　　　　　　　　法　官　陳繼先
右為正本係照原本作成。
如對本判決上訴，須於收受判決送達後二十日內向本院提出上訴書狀，其未表明上訴
理由者，應於提出上訴後二十日內向本院提出上訴理由書(須按他造人數附具繕本)。
上訴時應提出委任律師為訴訟代理人之委任狀。具有民事訴訟法第四百六十六條之一
第一項但書或第二項之情形為訴訟代理人者，另應附具律師及格證書及釋明委任人與
受任人有該條項所定關係之釋明文書影本。
~B 　 　　　　　　書記官　林育德
中　　　華　　　民　　　國　　九十三　　年　　 十二　　 月　　 三十　　 日
　　　　　　　　　　　　　　　　　　　　　　　　　　　　　　　　　　　　Ｙ
